【裁判字號】    97,訴,1307
【裁判日期】    981130
【裁判案由】    塗銷所有權移轉登記 等
【裁判全文】
臺灣高雄地方法院民事判決              97年度訴字第1307號
原      告  甲○○
訴訟代理人  康進益律師
被      告  乙○○○
            丙○○
共      同
訴訟代理人  陳奕全律師
上列事人間請求塗銷所有權移轉登記等事件，本院民國98年11月
3日言詞辯論終結，判決如下：
    主    文
原告之訴駁回。
訴訟費用由原告負擔。
    事實及理由
一、原告主張：原告之父周萬賜生前與被告丙○○為同居關係，
    周萬賜於民國94年7 月29日應丙○○之邀，擔任丙○○向屏
    東縣東港鎮農會借款新台幣（下同）930 萬元（下稱系爭借
    款）之連帶保證人，周萬賜並提供其所有坐落屏東縣東港鎮
    ○○段378 、379 號土地設定抵押權做為擔保。周萬賜嗣後
    於96年2 月22日去世，丙○○即停止繳納系爭借款之本息，
    總計共尚積欠901 萬5 千元之本金未清償，東港鎮農會乃聲
    請對原告等周萬賜繼承人核發支付命令，並對周萬賜所有之
    上開土地聲請強制執行並已拍定後全部受償在案，原告為周
    萬賜之繼承人，於東港鎮農會拍賣抵押物追償保證債務後，
    依民法第879 條及749 條之規定得對主債務人丙○○求償。
    詎丙○○為逃避原告之追償，竟就其所有坐落高雄市○鎮區
    ○○段1853-1、1853-2、1859 -4 地號土地及其上之同段
    6789 建 號即門牌號碼高雄市○○○路158 號18樓房屋（下
    稱系爭房地），與被告乙○○○於96年4 月26日通謀虛偽為
    買賣之意思表示，並於96年5 月16日以買賣為原因將系爭房
    地所有權移轉登記予乙○○○。被告二人上開通謀虛偽買賣
    及移轉所有權之意思表示，依民法第87條第1 項規定為無效
    ，另原告並得本於得向丙○○求償之債權人地位，依民法第
    242 條代位訴訟之規定，代位丙○○向乙○○○請求塗銷所
    有權移轉登記，爰依民法第87條、第242 條及767 條之規定
    提起本訴等語。並聲明：（一）確認被告間就系爭房地之買
    賣關係不存在（無效）。（二）乙○○○應將系爭房地於96
    年5 月16日所為之所有權移轉登記塗銷，回復登記為丙○○
    所有。
二、被告則以：周萬賜以經營養殖蝦子之養殖業為業，因長期虧
    損及資金所需而長期向銀行貸款，系爭930 萬元借款是周萬
    賜本人所需，而於94年7 月29日，由周萬賜借用丙○○之名
    義後以丙○○之名義向東港鎮農會借款，並自任連帶保證人
    ，此由周萬賜於獲撥借款之當日立即將其中之9,275,937 元
    借款轉匯至其開立於中國農民銀行東港分行之帳戶內，用以
    清償其本人之前向中國農民銀行東港分行借款所積欠之債務
    ，之後並由周萬賜按月清償系爭借款之本息至其死亡時為止
    ，即可知系爭借款確屬周萬賜本人之借款，而非丙○○之借
    款，原告自不得向丙○○求償；縱認系爭借款因以丙○○之
    名義為借款人而認並非周萬賜之借款債務，然因系爭借款是
    由周萬賜所借用及使用，周萬賜亦對丙○○負有903 萬元之
    債務，原告自不得向丙○○求償；又丙○○係任職於高雄市
    餐飲職業公會，並未與周萬賜共同經營養殖業，而只是協助
    周萬賜經營，周萬賜所經營養之養殖業長期虧損，亦無盈餘
    ，丙○○亦未因此而獲利，原告亦不得向丙○○求償。原告
    既不得向丙○○求償，則其私法上之地位即無因丙○○之上
    開處分行為而陷於不安可言，故原告對被告提起之本件確認
    訴訟，即無確認利益可言。另丙○○每月之平均月薪僅17,8
    75元，支應一般生活費用及相關貸款已捉襟見肘，而周萬賜
    之全部喪葬費約40萬元均由丙○○先行支出，原告又將周萬
    賜養蝦之收入60餘萬元取走，並將周萬賜之勞保喪葬津貼全
    數領走，周萬賜之另名子女周春吉復將農保喪葬津貼領走，
    致丙○○經濟壓力負擔沈重無法負擔，只好將其惟一所有之
    系爭房地變現以支應上開各項支出，丙○○確實有出售系爭
    房地之必要，而與乙○○○間為真實之買賣行為等語置辯。
    並聲明：駁回原告之訴。
三、兩造爭執及不爭執事項：
（一）不爭事執項：
  １、原告之父周萬賜生前與被告丙○○為同居關係，依借款名
      義形式上觀之，周萬賜曾於94年7 月29日擔任丙○○向屏
      東縣東港鎮農會借用系爭930 萬元借款之連帶保證人，周
      萬賜並提供其所有坐落屏東縣東港鎮○○段378 、379 號
      土地設定抵押權做為擔保。
  ２、周萬賜嗣後於96年2 月22日去世，丙○○即停止繳納系爭
      借款之本息，總計共尚積欠901 萬5 千元之本金未清償，
      東港鎮農會乃聲請對原告等周萬賜繼承人核發支付命令，
      並對周萬賜所有之上開供擔保之土地聲請強制執行並已於
      97年8月27日拍定後全部受償。
  ３、丙○○與乙○○○於96年4 月26日訂立系爭房地之買賣契
      約，並於96年5 月16日，以買賣為原因，將系爭房地所有
      權移轉登記予乙○○○。
（二）爭事執項：
  １、原告提起本件確認訴訟有無確認利益？
  ２、被告間就系爭房地之買賣行為，是否為通謀虛偽意思表示
      ？
四、原告提起本件確認訴訟有無確認利益？
（一）按確認法律關係之訴，非原告有即受確認判決之法律上利
      益者，不得提起之，民事訴訟法第247 條第1 項前段定有
      明文。而所謂即受確認判決之法律上利益，係指因法律關
      係之存否不明確，致原告在私法上之地位有受侵害之危險
      ，而此項危險得以對於被告之確認判決除去者而言，有最
      高法院42年台上字第1031號判例之意旨可資參照。本件原
      告如不得向丙○○求償，而無求償權可言，則原告私法上
      之地位即無因丙○○之上開處分行為而陷於不安之可言，
      其提起本件確認訴訟即無確認利益，因欠缺權利保護必要
      之要件自應予駁回，故本件首需審理者為原告對丙○○是
      否有求償權存在？
（二）經查：
  １、以丙○○為借款人周萬賜為連帶保證人之名義於94年7 月
      29日向東港鎮農會所借用之系爭930 萬元借款，於94年7
      月29日獲撥借款之當日立即由周萬賜將其中之9, 275,937
      元借款轉匯至周萬賜開立於中國農民銀行東港分行之帳戶
      內，用以清償周萬賜之前向中國農民銀行東港分行借款所
      積欠之債務，為兩造所不爭執之事實，並有被告提出之匯
      款單3 紙（卷第60-62 頁）在卷可稽，並經原告之母對丙
      ○○與周萬賜所生之子女所另案提起之臺灣屏東地方法院
      96年度家訴字38號剩餘財產分配事件確定判決認定在案。
      另證人即周萬賜之親戚周在守在屏東地方法院96年度家訴
      字38號事件審理中亦到庭證稱：其稱呼周萬賜為叔叔，其
      亦有從事養殖，距周萬賜漁塭很近，周萬賜本來是向中國
      農民銀行東港分行借款，後來因認向東港鎮農會借款之利
      率較低而欲改向東港鎮農會借款，惟因周萬賜為新園鄉農
      會會員，如轉出會影響其農保權益，所以後來才以丙○○
      名義向東港鎮農會借款九百多萬元，用來清償在農民銀行
      之借款債務等語（見卷第105 、157 頁以下之證人筆錄、
      屏東地方法院96年度家訴字38號卷二第164 、16 5頁）。
      經核證人與兩造並無利害關係，其上開證述亦與借款流向
      及用途相符，其證詞自堪信屬實。依上開證據，被告抗辯
      系爭930 萬元借款是周萬賜本人所需，由周萬賜借用丙○
      ○之名義後以丙○○之名義向東港鎮農會所借款，並自任
      連帶保證人，系爭借款係周萬賜本人之借款，而非丙○○
      之之借款，原告自不得向丙○○求償；又縱認系爭借款因
      以丙○○之名義為借款人而認並非周萬賜之借款債務，然
      因系爭借款是由周萬賜所使用，周萬賜亦對丙○○負有90
      3 萬元之債務，原告不得向丙○○求償等語，堪足採信。
  ２、原告雖又主張丙○○係與周萬賜共同經營養殖業，且周萬
      賜中國農民銀行（現已為合作庫合併）東港分行之存款均
      是丙○○所提領，丙○○將利潤均取走而將債務均留周萬
      賜云云，惟為被告所否認，原告自應舉證以實其說，然原
      告只是空言主張，並未舉出具體事證以實其說。而證人周
      在守在屏東地方法院96年度家訴字38號事件審理中另證稱
      ：其也有養蝦，與周萬賜養蝦處很近，周萬賜平常會住在
      魚塭，丙○○原先亦同住在魚塭協助周萬賜養殖，因這周
      萬賜過世前幾年經濟不好，丙○○才去高雄上班，周萬賜
      與丙○○生二個小孩... 等語（見同上筆錄）；證人溫東
      都即周萬賜長期購買養殖所需飼料之全興飼料股份有限公
      司職員亦於同上案件到庭證稱：其於95年7 月以前任職全
      興公司業務員，專責販售全興公司亞洲牌飼料，周萬賜於
      87 年 間即開始向其購買全興公司飼料，原先採按月核對
      出貨單及應收帳款單對帳結算方式，再由周萬賜簽發五個
      月票期支票給付，嗣91年下半年後，周萬賜即表示因其財
      務有困難，無法以原先方式付款... 等語（見卷第10 1、
      156 頁以下之證人筆錄、屏東地方法院96年度家訴字38號
      卷二第160- 163頁）。又丙○○係任職於高雄市餐飲職業
      公會，業據被告提出所得稅各類所得扣繳暨免扣繳憑單為
      證（卷第47頁），堪信屬實。另依本院向中國農民銀行（
      現已為合作庫合併）東港分行調取周萬賜之存款資料（卷
      第264 頁以下）所示，並不足認周萬賜之存款均是丙○○
      所提領。綜上證人證詞及證物，應堪認丙○○之前只是協
      助周萬賜養殖，並非與周萬賜共同經營養殖業；又縱使認
      丙○○之前確實曾與周萬賜共同經營養殖業，惟因周萬賜
      之養殖業長期虧損，長期向銀行貸款，且自91年下半年後
      經營養殖業之財務即有困難，丙○○並因此而到高雄市餐
      飲職業公會上班，其二人所共同經營之養殖業既自91年下
      半年後即虧損並財務困難，周萬賜對丙○○自無盈餘分配
      之請求權可言，原告既為周萬賜之繼承人，則其對丙○○
      自亦無盈餘分配之請求權可言。
  ３、綜上各情，被告抗辯原告不得向丙○○求償，對丙○○並
      無求償權可言，足以採信。
（三）另按「債務人怠於行使其權利時，債權人因保全債權，得
      以自己之名義，行使其權利。」，民法第242 條前段定有
      明文，依此規定，得行使代位權之人自必須以債權人為限
      ，故如非他人之債權人，即使他人怠於行使其權利，亦自
      不得主張代位。本件原告不得向丙○○求償，對丙○○並
      無求償權可言，業見前述，則依上開法條之規定，原告自
      不得主張代位丙○○行使民法767 條之請求權，故原告請
      求被告乙○○○塗銷系爭房地於96年5 月16日所為之所有
      權移轉登記，亦不足採。
（四）綜上所述，原告依民法第87條、第242 條及767 條之規定
      ，訴請確認被告間就系爭房地之買賣關係不存在（無效）
      ，及被告乙○○○應將系爭房地於96年5 月16日所為之所
      有權移轉登記塗銷，回復登為丙○○所有，為無理由，應
      予駁回。
五、原告之訴既因無確認利益而應予以駁回，兩造之其他爭點即
    無另予審酌之必要；又本件事證已臻明確，兩造其餘主張、
    抗辯及證據，核與本件判決結果不生影響，爰不逐一審酌論
    列，併予敘明。
六、訴訟費用負擔之依據：民事訴訟法第78條。
中    華    民    國    98    年    11    月    30    日
                  民事第四庭法  官  郭文通
正本係照原本作成。
如對本判決上訴，須於判決送達後20日內向本院提出上訴狀。
中    華    民    國    98    年    11    月    30    日
                            書記官  卓榮杰


司法院資訊處製作；財團法人民間司法改革基金會備份。
